臺灣臺北地方法院民事判決
110年度再易字第22號
再審原告    張至善  

再審被告    台灣期貨交易所股份有限公司

法定代理人  吳自心  
上列當事人間請求損害賠償事件，再審原告對於本院民國110年3
月24日109年度金簡上字第2號確定判決提起再審之訴，並為訴之
追加，本院判決如下：
    主  文
再審之訴及再審追加之訴均駁回。
再審（含追加之訴）訴訟費用由再審原告負擔。
    事  實
按再審之訴，應於30日之不變期間內提起。前項期間，自判決
  確定時起算，判決於送達前確定者，自送達時起算；其再審之
  理由發生或知悉在後者，均自知悉時起算，民事訴訟法第500
  條第1項、第2項定有明文。而當事人於提起再審之訴後，雖非
  不得補提其他再審事由，然其提出之原因事實，係獨立之再審
  事由，而非原已提出再審事由之補充者，自須受法定30日不變
  期間之限制（最高法院110年度台抗字第247號裁定意旨參照）
  。查本院110年度金簡上字第2號判決（下稱原確定判決
　）為不得上訴第三審之判決，於民國110年3月24日宣判，再審
  原告於同年月30日收受判決（見前訴訟程序第二審卷第367頁
  之送達證書），復於同年4月8日提起本件再審之訴（見本院卷
  第9頁之本院收狀戳章），故未逾30日不變期間，惟再審原告
  於110年7月7日提出民事再審補充理由二狀（見本院卷第53-64
  頁），主張原確定判決不適用期貨商管理規則第48條、期貨交
  易法第6條、公平交易法第21條、第25條、第31條規定，違背
  法令，再審被告之函文及權益數規定顯欠公平等，與再審原告
  於110年4月8日、29日所提民事再審之訴狀、民事再審補充理
  由一狀所載內容相互勾稽（見本院卷第9-24頁、第45-46頁）
  ，再審原告於110年7月7日民事再審補充理由二狀所載之不同
  於前之再審事由，應屬獨立之再審事由，並非原再審事由之補
  充，自應受法定30日不變期間之限制，依前所述，再審原告所
  追加之前開再審之訴已逾30日不變期間，為不合法，應予駁回
  ，合先敘明。
再審原告於前訴訟程序第一審主張其於民國107年2月9日經訴外
  人元大證券忠孝分公司（下稱元大公司）期貨營業員劉蕙芝告
  知，依風險指標計算規定，需由公司立即沖銷，劉蕙芝隨即於
  當日以市價委託方式沖銷伊所持有之股票期貨，伊因而受有交
  易損失新台幣（下同）142萬5373元之損害。而再審被告之106
  年4月13日臺期結字第10603002750號函文（下稱系爭函文）所
  載之風險指標（下稱風險指標），違反期貨交易法第67條等規
  定，應屬無效，伊乃依民法第184條、第191條之1、第191條之
  3規定，請求再審被告賠償24萬5000元，前訴訟程序第一審判
  決再審原告敗訴，再審原告不服提起第二審上訴，減縮上開請
  求金額為10萬元，另追加依公平交易法第30條、第31條規定，
  請求再審被告給付懲罰性賠償14萬5000元，共計24萬5000元，
  第二審判決駁回再審原告之上訴及追加之訴。
再審原告不服原確定判決，提起本件再審之訴，主張略以：原
  確定判決於110年2月24日言詞辯論終結，卻遲至同年3月24日
  宣判，已違反民事訴訟法第223條第2項規定，風險指標未經主
  管機關核定，不生法律效果，原確定判決逕認風險指標屬期貨
  市場之必要機制，原確定判決消極不適用民事訴訟法第222條
  第3項規定，再原確定判決亦消極不適用期貨交易法第2條、第
  15條、第67條、期貨交易所業務規則第57條、第84條、第85條
  、第89條、期貨商管理規則第29條第1項第9款等規定，且元大
  公司所使用之權益數，為再審被告所變造，又原確定判決未斟
  酌伊所提出之期貨交易所「認識期貨交易手冊」所載之每日結
  算、保證金交易等規定，再審被告未給予補繳時間、風險指標
  僅針對交易人而不及於期貨商，顯失公平，原確定判決有民事
  訴訟法第496條第1項第1款、第9款、第13款規定之再審事由，
  原確定判決應予廢棄等語。
本件未經言詞辯論，故無再審被告之聲明及陳述。 　　　
經查：
㈠有下列各款情形之一者，得以再審之訴對於確定終局判決聲明
  不服：適用法規顯有錯誤。為判決基礎之證物係偽造或變造
  者。當事人發現未經斟酌之證物或得使用該證物者。但以如
  經斟酌可受較為有利益之裁判者為限。民事訴訟法第496條第1
  項第1款、第9款及第13款定有明文。所謂消極不適用法規，係
  指應予審究該法規而未予審究者而言，關於事實之認定、證據
  之取捨原屬事實審法院之職權，故事實審法院本其職權所為之
  事實認定、證據調查及取捨，乃至解釋意思表示所為法律上之
  判斷，均不發生適用法規顯有錯誤之問題。再者，為判決基礎
  之證物係偽造或變造者，當事人固得依民事訴訟法第496條第1
  項第9款規定，提起再審之訴，惟依同條第2項規定，上開證物
  係偽造或變造情形，以宣告有罪之判決已確定，或因證據不足
  以外之理由，而不能為有罪之確定判決者為限，始得提起。復
  按民事訴訟法第496條第1項第13款所謂當事人發現未經斟酌之
  證物，係指事實審言詞辯論終結前已存在之證物，因當事人不
  知有此致未經斟酌現始知之，或雖知有此而不能使用，現始得
  使用，且經斟酌後可受較有利益之裁判者而言。又當事人以發
  現得使用未經斟酌之證物為再審理由者，並應就其在前訴訟程
  序不能使用之事實，依民事訴訟法第277條前段規定負舉證責
  任。
㈡再審原告主張原確定判決於110年2月24日言詞辯論終結，同年3
  月24日宣判，顯已違背民事訴訟法第223條第2、3項云云，惟
  該條第3項規定：「前項指定之宣示期日，自辯論終結時起，.
  ..合議審判者，不得逾三星期。但案情繁雜或有特殊情形者，
  不在此限」，該條項立法理由為：「相較於獨任審判之情形，
  合議審判事件，於辯論終結後，尚需經評議及製作判決書等程
  序，耗費時間較多；另為因應案情繁雜或特殊情形，致無法於
  法定期間內製作判決書，宜放寬宣示期日，爰於第三項增訂合
  議審判之事件，自辯論終結時起，不得逾三星期，案件繁雜或
  有特殊情形者，則不在此限，以符實際需要。」是以再審原告
  主張原確定判決違反民事訴訟法第223條第2項、第3項規定，
  即非可取。
㈢原審原告主張原確定判決消極不適用期貨交易法第15條、第67
  條、期貨交易所業務規則第57條、第84條、第85條、第89條、
  期貨商管理規則第29條第1項第9款規定云云。惟原確定判決於
  理由欄五、㈡⒈點已經詳細論載我國期貨交易期貨商代為沖銷之
  規範沿革，再審被告係依主管機關歷年來相關指示，就「期貨
  商及期貨交易人輔助人辦理保證金追繳及代為沖銷事宜」規劃
  風險控管機制並報請主管機關核准後公布施行等情，核無違誤
  ，再審原告此部分之主張，為無理由。原確定判決並於同㈡⒉點
  就保證金風險控管機制，說明期貨交易法第67條、期貨交易所
  業務規則第57條等規定，均係關於期貨交易保證金制度所為之
  規範，旨在規範期貨客戶交易保證金或權利金之餘額，應由期
  貨商設置明細帳逐日計算，俾使期貨交易之帳務明確，健全交
  易制度，非在限制期貨商依法依約執行代沖銷前，須先給予客
  戶相當期限補繳保證金後始得代為執行沖銷，亦非規範期貨商
  認定代為沖銷條件成就之「風險指標」時，僅能本於「逐日計
  算」之客戶保證金餘額，而不得於盤中計算風險指標，進行具
  風險控管機能之代為沖銷作業之意，再加以再審原告與元大期
  貨股份有限公司簽訂之受託契約第10條第5款亦有相關得即時
  以市價代為沖銷之約定，而認再審原告爭執系爭函文關於風險
  指標違反上開規定等並無足取而為判定，俱已詳載再審原告主
  張不可採之理由，而無消極不適用上開法規之情。且再審原告
  之主張經核亦屬就原確定判決認定事實及證據取捨之職權行使
  予以指摘，依前所述，亦與適用法規顯有錯誤之再審事由，尚
  有未符。據此，再審原告主張原確定判決具民事訴訟法第1項
  第1款之再審事由，應不足採。
㈣再審原告主張再審被告不法變造「權益數」為保證金專戶存款
  餘額與有價證券抵繳金額之合計數再加上法令所無之「未沖銷
  期貨浮動損益」，變造「權益數」計算式云云，然再審原告並
  未釋明再審被告有何經刑事判決認定偽造而宣告有罪確定，或
  有非因證據不足理由不能為有罪確定判決之情形。是再審原告
  空言指摘系爭函文所載「權益數」計算式係變造，並據此主張
  原確定判決具民事訴訟法第496條第1項第9款之再審事由，自
  屬無據。
㈤再審原告主張原確定判決漏未斟酌期貨交易所「認識期貨交易
  手冊」、前金管會副主委張傳章107年2月出版之著作「期貨與
  選擇權概論」，顯有民事訴訟法第496條第1項第13款所定再審
  事由云云。惟上開手冊、著作得否視為「物證」，已非無疑，
  況再審原告亦未舉證其就所指上開手冊、著作等，於前訴訟程
  序不能使用，是再審原告主張原確定判決具民事訴訟法第496
  條第1項第13款規定之再審事由，即非可取。
綜上所述，再審原告追加再審之訴部分已逾30日不變期間，為
  不合法，另主張原確定判決具民事訴訟法第496條第1項第1款
  、第9款及第13款規定之再審事由，顯無再審理由，均應予駁
  回。再審原告執上開理由提起本件再審之訴，聲明將原確定判
  決廢棄改判，顯無理由，爰依民事訴訟法第502條第2項規定不
  經言詞辯論，以判決駁回之。
據上論結，本件再審追加之訴為不合法，再審之訴顯無理由，
  判決如主文。
中　　華　　民　　國　　110 　年　　10　　月　　25　　日
                  民事第五庭  審判長  法  官    匡  偉 
                                      法  官    張詠惠
                                      法  官    楊承翰
以上正本係照原本作成。
本判決不得上訴。　　　　　　　　　　　　　　　　　　　
中　　華　　民　　國　　110 　年　　10　　月　　25　　日
                                      書記官    蕭欣怡